【裁判字號】    98,訴,2764
【裁判日期】    990602
【裁判案由】    返還不當得利
【裁判全文】
臺灣臺中地方法院民事判決              98年度訴字第2764號
原      告  乙○○
            丁○○
被      告  太平洋房屋仲介股份有限公司臺中分公司
法定代理人  甲○○
訴訟代理人  戊○○
            丙○○
上列當事人間請求返還不當得利事件，本院於民國99年5月7日言
詞辯論終結，判決如下：
    主  文
原告之訴及假執行之聲請均駁回。
訴訟費用由原告負擔。
    事實及理由
一、原告起訴主張：原告乙○○、丁○○分別於民國96年5月3日
    與被告簽訂委託契約書，約定由被告居間原告乙○○所有坐
    落臺中市○○區○○段378地號土地及其上152建號即門牌號
    碼臺中市○○區○○路179之48號建物（下合稱系爭179之48
    號房地）及被告丁○○所有坐落臺中市○○區○○段380地
    號土地及其上91建號即門牌號碼臺中市○○區○○路179之
    47號建物（下合稱系爭179之47號房地）之買賣。嗣原告乙
    ○○、丁○○於96年7月17日經由被告居間，分別與訴外人
    王美錦就系爭179之48號房地及系爭179之47號房地（下合稱
    系爭二筆房地）簽訂不動產買賣契約書，並約定該買賣依履
    約保證書事項履行。而依該履約保證書第2條第1項約定，於
    原告乙○○、丁○○將所有權移轉登記完畢並交屋後，始得
    將王美錦已存入聯邦商業銀行履約保證專戶內之款項交付原
    告乙○○、丁○○。詎被告之履行輔助人林鳳凰在王美錦與
    原告乙○○、丁○○間尚有排水系統爭議，尚未成就履約保
    證書第2條第1項約定之情況下，仍逕自將上開專戶款項交付
    原告乙○○、丁○○，致原告乙○○、丁○○受王美錦另訴
    請求賠償；另被告未依約於王美錦將系爭179之47號房地之
    尾款付清後即將該戶之權狀交給王美錦，致王美錦另訴向原
    告丁○○請求違約金，嗣原告乙○○、丁○○與王美錦以新
    臺幣（下同）270,000元達成和解。而林鳳凰為被告之履行
    輔助人，就履約保證帳戶撥款事宜有上述違反對原告乙○○
    、丁○○忠實義務之情事，依民法第571條、第224條前段規
    定，被告不得向原告請領報酬。惟被告已受領原告乙○○、
    丁○○所給付之仲介報酬各392,000元，原告乙○○、丁○
    ○自得依不當得利之法律關係請求被告返還各該報酬。又因
    被告之過失致原告乙○○、丁○○於另訴各賠償王美錦135,
    000元，原告乙○○、丁○○自得依民法第544條規定，請求
    被告賠償各該損失，爰提起本件訴訟，請求被告給付等語。
    並聲明：(一)被告應給付原告乙○○及丁○○各527,000元，
    及均自起訴狀繕本送達翌日起至清償日止，按年息5%計算之
    利息。(二)願供擔保，請准宣告假執行。
二、被告則以：
  (一)王美錦於本院97年度訴字第212號對本件原告乙○○、丁○
    ○及本件被告起訴請求，其中對本件原告乙○○、丁○○部
    分，係以原告乙○○、丁○○所出售之房地有排水不良之瑕
    疵，而須負物之瑕疵擔保責任所為之減少價金請求；對被告
    部分，係以被告辦理上開買賣價金匯款時，違背王美錦指示
    而違背對王美錦之居間義務，應返還居間報酬，二者法律依
    據並不相同。況被告縱有違反王美錦之指示，將存於聯邦商
    業銀行履約保證專戶內買賣價金匯予原告乙○○、丁○○，
    然此部分僅生對王美錦不利之效果，原告乙○○、丁○○已
    取得全部之買賣價金，實難謂有不利之處，又豈能謂被告有
    違反對原告乙○○、丁○○之忠實義務。且事實上，在原告
    乙○○、丁○○與王美錦存有爭執而待處理時，原告乙○○
    、丁○○屢向被告施壓稱：本件買賣既已於96年8月9日辦竣
    所有權移轉登記，即應辦理交屋並交付價金云云。今被告將
    價金全數匯予原告，原告乙○○、丁○○反指此對原告不利
    ，而援引民法第571條之規定，請求被告返還居間報酬並請
    求賠償，寧有是理？
  (二)系爭二筆房地買賣因排水不良之瑕疵所生之爭執，係發生於
    交屋日前，於爭執產生時，被告即積極介入處理，並協助買
    賣雙方撰擬協議書，嗣該協議書雖未能簽立，惟原告乙○○
    、丁○○與王美錦仍在被告之協調下完成交屋，是原告乙○
    ○、丁○○主張被告未為協調解決上開瑕疵下，即辦理交屋
    ，誠屬不實。
  (三)被告於96年9月11日即將權狀交給王美錦，當時因買賣雙方
    就房屋現狀有爭執，故原告不肯將權狀交給買方王美錦。
  (四)綜上，原告乙○○、丁○○所出售之系爭二筆房地具有排水
    不良之瑕疵，而對王美錦給付減少之價金27萬元，與被告因
    過失提前匯款予原告乙○○、丁○○而應返還居間報酬予王
    美錦乙事，二者間並不具有因果關係，原告乙○○、丁○○
    要求被告應賠償渠等所給付之27萬元，並無理由。另被告亦
    無民法第571條所定之情事，故原告請求被告返還居間報酬
    784,000元，亦屬無據等語資為抗辯。並聲明：原告之訴駁
    回。
三、兩造整理並協議簡化爭點如下：
  (一)兩造不爭執之事實：
  1.原告乙○○、丁○○分別於96年5月3日與被告簽訂委託契約
    書，約定由被告居間原告乙○○所有系爭179之48號房地及
    被告丁○○所有系爭179之47號房地之買賣。
  2.原告乙○○、丁○○於96年7月17日經由被告居間與王美錦
    分別就系爭179之48號房地及系爭179之47號房地簽訂不動產
    買賣契約書。系爭179之48號房地已於96年8月9日辦理所有
    權移轉登記予王美錦；系爭179之47號房地已於96年8月10日
    辦理所有權移轉登記予訴外人賴瑩松。
  3.原告乙○○、丁○○已分別給付被告仲介報酬各392,000元
    。
  4.林鳳凰為上開系爭179之48號房地及系爭179之47號房地買賣
    之承辦代書，係被告之履行輔助人。
  5.王美錦曾對本件原告乙○○、丁○○及本件被告起訴，經本
    院97年度訴字第212號判決本件原告乙○○應給付王美錦168
    ,378元及法定遲延利息；本件原告丁○○應給付王美錦192,
    878元及法定遲延利息；本件被告應給付王美錦140,000元及
    法定遲延利息。嗣經本件原告乙○○、丁○○及本件被告提
    起上訴，本件原告乙○○及丁○○與王美錦在訴訟中以乙○
    ○及丁○○連帶給付王美錦27萬元達成和解（原告乙○○、
    丁○○各給付135,000元）；本件被告上訴部分，則經臺灣
    高等法院臺中分院以98年度上易字第325號判決駁回上訴。
  (二)本件之爭點：
  1.原告乙○○、丁○○依民法第544條請求被告賠償渠等各給
    付予王美錦之和解金額135,000元，是否有理由？
  2.被告是否有違反對原告乙○○、丁○○之居間契約忠實義務
    情事？原告乙○○、丁○○依民法第571條、第224條前段、
    不當得利規定，各請求被告返還報酬392,000元，是否有理
    由？
四、以下針對本件之爭點，敘述本院得心證之理由：
  (一)原告乙○○、丁○○依民法第544條請求被告賠償渠等各給
    付予王美錦之和解金額135,000元，是否有理由？
  1.按受任人因處理委任事務有過失，或因逾越權限之行為所生
    之損害，對於委任人應負賠償之責，民法第544條定有明文
    。
  2.原告乙○○、丁○○主張：被告未通知且未經原告乙○○、
    丁○○同意即將系爭二筆房地交屋予買受人王美錦，致渠等
    無法事前清除前開房地之水溝淤塞，被告並於王美錦與原告
    乙○○、丁○○尚有排水系統爭議時，即將履約保證專戶內
    之款項交付原告乙○○、丁○○，致王美錦另訴提告，渠等
    因而賠償王美錦27萬元等語。然查：
  (1)系爭二筆房地係於96年9月10日交屋予王美錦，有王美錦、
    原告乙○○及原告丁○○同意由原告乙○○代其簽名之交屋
    稅費分算表影本在卷可憑（見本院99年1月18日準備程序筆
    錄）。而原告乙○○、丁○○自陳：系爭二筆房地係渠等向
    前手買的三十幾年屋齡之舊房屋，當時買的時候排水溝之現
    況即與賣給王美錦時之狀況相同，當時就有阻塞。渠等委託
    被告銷售亦係以現況委託銷售。王美錦是在房屋於96年8月9
    日、10日過戶登記完畢後之96年8月底才提出排水溝排水有
    問題，是透過被告之職員向渠等提出該問題，當時被告亦知
    道，亦係因為如此王美錦才遲不交屋。當時被告提出由每戶
    各保留10萬元，如果豪大雨時排水溝沒有問題，就會退還給
    渠等之條件，當時渠等有同意上開的條件等語（見本院99年
    2月24日準備程序筆錄）。另原告乙○○亦陳：交屋之前王
    美錦透過被告通知渠等去清水溝，伊與原告丁○○都有去清
    水溝，之後被告亦覺得可以，故被告就去與王美錦接洽交屋
    之事情，被告建議王美錦每戶各保留10萬元，若經過大水測
    試沒有問題就會退還給渠等，被告再以電話通知渠等該等情
    形等語（見本院99年3月29日準備程序筆錄）。可知，系爭
    二筆房地之排水溝於原告乙○○、丁○○委託被告銷售時即
    已阻塞，王美錦於交屋前之96年8月底已經由被告通知原告
    乙○○、丁○○，經原告乙○○、丁○○對排水溝阻塞之事
    為處理後，之後被告才去找王美錦接洽交屋之事宜，另原告
    乙○○、丁○○當時亦同意被告所提出之由每戶各保留10萬
    元，如果豪大雨時排水溝沒有問題，就會退還給原告乙○○
    、丁○○之交屋條件。是並無原告乙○○、丁○○所稱被告
    未通知原告乙○○、丁○○，致原告乙○○、丁○○無法事
    前進入系爭二筆房地內清除排水溝淤塞，或被告未經原告乙
    ○○、丁○○同意即交屋之情形。
  (2)嗣王美錦於本院97年度訴字第212號民事事件中以其向本件
    原告乙○○、丁○○購買之系爭二棟房屋之屋內排水系統無
    法自屋後共同設置之排水溝通向公共溝渠排放，而須經由系
    爭二筆房地後方與訴外人許水彬所有之鄰地即臺中市○○區
    ○○段418、419地號土地交接處之暗溝排向後方公共溝渠，
    而請求系爭二棟房屋因物之瑕疵所減少之價值，經前開判決
    認定系爭二棟房屋確有王美錦前開所稱之物之瑕疵情形，並
    認為此物之瑕疵所減少之價值為每戶168,378元，故訴外人
    王美錦依民法第359條規定得向本件原告乙○○、丁○○請
    求減少價金之數額各為168,378元（見本院97年度訴字第212
    號判決書第8至10頁）。顯見，經原告乙○○、丁○○清除
    過系爭二棟房屋之排水溝後，系爭二棟房屋之屋內排水系統
    仍無法自屋後共同設置之排水溝通向公共溝渠排放，而須經
    由系爭二筆房地後方與他人所有之鄰地土地交接處之暗溝排
    向後方公共溝渠，王美錦始主張原告乙○○、丁○○應負物
    之瑕疵擔保責任而請求減少價金。
  3.原告丁○○另主張：王美錦將系爭179之47號房地之尾款付
    清後，被告未依約將權狀交給王美錦，致王美錦向伊求償違
    約金等語。經查：
  (1)系爭179之47號房地之權狀當時係由被告之履行輔助人林鳳
    凰保管及負責處理交付事宜，及依王美錦與本件原告丁○○
    所簽訂之不動產買賣合約書第1、6、9條之約定，本件原告
    丁○○本應於王美錦給付尾款之同時即96年8月22日將系爭
    179之47號房屋點交（含交付鑰匙、遙控器及相關證件）予
    王美錦，本件原告丁○○延至同年9月11日始完成上述交屋
    手續等情，為原告丁○○及被告所不爭執，堪予認定。
  (2)王美錦固然於本院97年度訴字第212號民事事件中以原告丁
    ○○有遲延交付不動產所有權狀之違約情事，向原告丁○○
    請求違約金，然經前開判決認定：此係因王美錦認系爭二棟
    房屋存有瑕疵而不同意撥款，以致延滯系爭179之47號房地
    交屋手續之進行，且王美錦係於本件被告通知已撥款後始要
    求先行交付系爭179之47號房地之所有權狀，並非本件原告
    丁○○於王美錦付清尾款後拒絕交付不動產所有權狀，則系
    爭179之47號房地交屋手續之延滯，主要原因在於王美錦與
    本件原告丁○○就物之瑕疵部分猶有爭議所致，並審酌王美
    錦因本件原告丁○○遲延交屋及交付不動產所有權狀，王美
    錦於此20日期間內受有未能使用系爭房屋及取得不動產所有
    權狀之損害及本件原告丁○○實際上係於96年9月10日受領
    尾款等一切情狀，認王美錦請求本件原告丁○○給付之違約
    金，應酌減為24,500元（見本院97年度訴字第212號判決書
    第10至13頁）。另證人林鳳凰證稱：當時原告乙○○、丁○
    ○兩戶係同時買賣，伊係於96年9月11日將權狀交給王美錦
    ，因為原告丁○○該戶沒有貸款，原告乙○○該戶有貸款，
    所以買方所貸之款項銀行要先還清賣方之貸款，買方才可以
    動用，才能付尾款，當時伊有向王美錦建議，原告丁○○該
    戶已經沒有問題，故原告丁○○該戶先交屋，惟王美錦不願
    意，王美錦當時要求兩戶一起完成交屋，因為其說當時其是
    兩戶一起買。王美錦從來沒有向伊要求先交付原告丁○○該
    戶之權狀，伊勸王美錦先處理原告丁○○該戶，王美錦不願
    意，王美錦於96年9月11日交付原告乙○○該戶之尾款時，
    伊即同時將兩戶之權狀交給王美錦等語（見本院99年1月18
    日準備程序筆錄）。可見，被告之履行輔助人林鳳凰於96年
    9 月11日始將原告丁○○該戶之權狀交給王美錦，係因王美
    錦與本件原告乙○○、丁○○就系爭二筆房地就物之瑕疵部
    分猶有爭議，王美錦不同意撥款，致影響原告乙○○該戶之
    尾款交付情形，王美錦復要求系爭二筆房地要一起交屋所致
    ，並非林鳳凰因故意或過失於王美錦付清尾款後拒絕交付系
    爭179之47號房地之所有權狀。
  4.綜上，本院97年度訴字第212號判決認定本件原告乙○○、
    丁○○應各給付王美錦168,378元及法定遲延利息部分，係
    因系爭二筆房地之排水溝之物之瑕疵，王美錦得請求減少之
    價金，並非原告乙○○、丁○○所主張之被告於王美錦與原
    告乙○○、丁○○尚有排水系統爭議時，即將履約保證專戶
    內之款項交付原告乙○○、丁○○，致原告乙○○、丁○○
    因而遭王美錦提告求償之情形。另前開判決雖判決原告丁○
    ○因延滯交屋手續而應給付王美錦違約金24,500元，然認定
    系爭179之47號房地交屋手續之延滯，主要原因在於王美錦
    與本件原告丁○○就房屋排水溝之瑕疵部分猶有爭議所致，
    原告丁○○亦未提出其他證據足資證明被告就處理交付系爭
    179之47號房地之所有權狀予王美錦之事務有過失或逾越權
    限。則原告乙○○、丁○○與王美錦就前開判決之金額於該
    事件第二審訴訟中以270,000元達成和解，即難謂係被告因
    處理委任事務有過失，或因逾越權限之行為對原告乙○○、
    丁○○所生之損害。是以，原告乙○○、丁○○依民法第
    544 條規定請求被告應負賠償之責，即屬無據。
  (二)被告是否有違反對原告乙○○、丁○○之居間契約忠實義務
    情事？原告乙○○、丁○○依民法第571條、第224條前段、
    不當得利規定，各請求被告返還報酬392,000元，是否有理
    由？
  1.按居間人違反其對於委託人之義務，而為利於委託人之相對
    人之行為，或違反誠實及信用方法，由相對人收受利益者，
    不得向委託人請求報酬及償還費用，為民法第571條所明定
    。是法律規定居間人報酬請求權喪失之情形有二：(1)居間人
    違反其對於委託人之義務，而為利於委託人之相對人之行為
    ；(2)居間人違反誠實及信用方法，由相對人收受利益。
  2.原告乙○○、丁○○前經本院97年度訴字第212號判決各應
    給付王美錦168,378元、192,878元及法定遲延利息，嗣經本
    件原告乙○○、丁○○於該事件第二審訴訟中與王美錦以本
    件原告乙○○及丁○○連帶給付王美錦27萬元達成和解，並
    非被告因處理委任事務有過失，或因逾越權限之行為對原告
    乙○○、丁○○所生之損害，已如前述，則縱然林鳳凰於王
    美錦與原告乙○○、丁○○尚有排水系統爭議時，即將履約
    保證專戶內之款項交付原告乙○○、丁○○，亦僅係王美錦
    得以此為由主張本件被告對其違反忠實義務，被告並無因此
    對原告乙○○、丁○○違反忠實義務。再者，本件亦無被告
    違反其對於原告乙○○、丁○○之義務，而為利於王美錦之
    行為，或被告違反誠實及信用方法，由王美錦收受利益之情
    事，即並無上開法條所揭示之報酬請求權喪失之情形。從而
    ，原告乙○○、丁○○依民法第571條、第224條前段、不當
    得利規定，各請求被告返還報酬392,000元，均無理由。
五、綜上所述，原告乙○○、丁○○依民法第544條、第571條、
    第224條前段，及不當得利之規定，提起本件訴訟，請求被
    告給付原告乙○○、丁○○各527,000元，及均自起訴狀繕
    本送達翌日起至清償日止，按年息5%計算之利息，核均屬無
    據，皆應駁回。而原告之訴既經駁回，其假執行之聲請亦失
    所依附，應併予駁回。
六、本件事證已臻明確，兩造其餘攻擊、防禦方法及所提出之各
    項證據資料，核與判決結果不生影響，爰不逐一論述，附此
    敘明。
七、據上論結，原告之訴為無理由，依民事訴訟法第78條，判決
    如主文。
中    華    民    國    99    年    6     月    2     日
                  民事第三庭    審判長法  官  許秀芬
                                      法  官  林慧貞
                                      法  官  黃佳琪
正本係照原本作成。
如對本判決上訴，須於判決送達後20日內向本院提出上訴狀。
中    華    民    國    99    年    6     月    2     日
                                      書記官

司法院資訊處製作；財團法人民間司法改革基金會備份。
